【裁判字號】    98,訴,460
【裁判日期】    990408
【裁判案由】    排除侵害等
【裁判全文】
臺灣屏東地方法院民事判決               98年度訴字第460號
原      告  台灣糖業股份有限公司屏東廠
法定代理人  甲○○
訴訟代理人  邱芬凌律師
複代理人    丁○○
            孔福平律師
被      告  乙○○
            丙○○
上列當事人間排除侵害等事件，本院於民國99年3月25日言詞辯
論終結，判決如下：
    主  文
被告乙○○應將坐落屏東縣長治鄉○○段六五二之二一三地號土
地如附圖所示編號(3)部分面積五十五平方公尺上之雜項建物、編
號(4)部分面積九十三平方公尺之建物等地上物拆除，及及編號(2)
部分面積一百六十七平方公尺之空地騰空回復原狀，將上述土地
交還原告。
被告乙○○應給付原告新臺幣貳萬零陸佰零柒元，及其中新臺幣
伍仟伍佰參拾伍元應由被告乙○○、丙○○連帶給付之，及被告
乙○○部分自民國九十八年九月十一日起，被告丙○○於上開連
帶給付部分自民國九十八年十二月八日起均算至清償日止，均按
年息5 ％計算之利息；暨被告乙○○應自民國九十八年七月十一
日起至交還土地之日止按月給付原告新臺幣玖佰捌拾貳元，及其
中自民國九十八年七月十一日至民國九十九年三月二十五日止，
於新臺幣肆佰陸拾壹元範圍應由被告乙○○、丙○○連帶給付之
。
原告其餘之訴駁回。
訴訟費用由被告乙○○負擔。
本判決於命被告乙○○給付部分於原告預以新臺幣肆拾捌萬仟
元為被告乙○○供擔保後，及命被告丙○○連帶給付部分預以新
臺幣仟壹佰伍拾元為被告丙○○供擔保後，均得假執行。
原告其餘假執行之聲請駁回。
    事實及理由
一、按訴狀送達後，原告不得將原訴變更或追加他訴；但擴張或
    減縮應受判決事項之聲明；該訴訟標的對於數人必須合一確
    定時，追加其原非當事人之人為當事人者，不在此限，民事
    訴訟法第255 條第1 項第3 、5 款定有明文。本件原告於起
    訴時並未列被告丙○○，且訴之聲明(一)原請求被告應將坐落
    屏東縣長治鄉○○段652-213 地號（下稱系爭土地），如附
    圖所示斜線部份面積約295 平方公尺房屋及庭院等地上物（
    下稱系爭房屋及地上物）除去將該等土地交還原告。被告應
    給付原告新臺幣（下同）25,894元，及自起訴狀繕本送達翌
    日即民國98年9 月11日起至清償之日按年息5 ％計算之利息
    ，並自98年7 月11日起至交還土地之日止按月給付1,672 元
    予原告。嗣於審理中因認追加被告丙○○為訴外人馬明長（
    即系爭房屋所有人）之法定繼承人之一，系爭房屋為丙○○
    與被告乙○○公同共有，訴訟有合一確定之必要，乃追加丙
    ○○為被告，並變更訴之聲明(一)為被告應連帶將系爭土地內
    如附圖所示(3)部份面積約55平方公尺雜項地上物(4)部分93平
    方公尺建物等地上物拆除及(2)部分面積167 平方公尺空地均
    騰空回復原狀，將土地返還予原告。被告應連帶給付原告32
    ,694元，及自起訴狀繕本送達翌日即98年9 月11日起至清償
    之日按年息5 ％計算之利息，並自98年7 月11日起至交還土
    地之日止按月給付1,785 元予原告。原告請求追加被告及變
    更聲明僅是追加訴訟標的有合一確定必要之當事人，並依據
    實測結果擴張訴之聲明，揆諸前開規定，原告訴之追加，於
    法並無不合，應予准許。
二、原告主張：
  (一)原告將其所有系爭土地中之295 平方公尺出租予被告乙○○
    供為房屋及庭院使用，兩造並簽訂土地租賃契約書（下稱系
    爭租約），詎被告乙○○初依約繳納租金，迄至95年即拒絕
    繳納租金，經多次函催仍置之不理，原告曾於95及96年度先
    聲請核發支付命令被告乙○○仍拒繳納，原告便於97年7 月
    10日依兩造合約第8 條第6 款「乙方積欠租金額達二年之總
    額時」，以存證信函終止系爭租約，有屏東復興郵局97年7
    月10日第65號存證信函及中華郵政掛號郵件收件回執在卷可
    稽。
  (二)系爭土地上之系爭房屋被告均稱為其兄長即訴外人馬明長所
    蓋用，被告2 人為其法定繼承人，依法該系爭房屋為被告2
    人所公同共有。又按承租人於租賃關係終止後應返還租賃物
    ，民法第455 條定有明文，又依兩造合約第12條約定「地上
    物清除：本契約租期屆滿不再續約或甲方依本契約第八條通
    知乙方終止時，乙方應於1 個月內將所有地上物包括建築物
    或放置之器材物品等，拆遷清除並交還土地，如逾期仍未找
    拆遷清除時，甲方得代為拆遷清除並收回土地，且甲方因此
    所支出費用及所遭受之損失，乙方應負責賠償。」，本件系
    爭租約業經終止，依第12條約定及民法第455 條規定，被告
    2 人應拆除地上物回復原狀將土地返還予原告，並應返還終
    止租約前97年1 月1 日起至97年7 月10日止之租金5,834 元
    。
  (三)又原告既已於97年7 月10日以存證信函終止系爭租約，被告
    等占用系爭土地已無任何權源，而獲有相當租金之利益，原
    告並受有損害，依民法第179 條前段：「無法律土原因受利
    益，致他人損害者應返還其利益」，被告應返還其利益，爰
    依不當得利及侵權行為之法則，並依土地法第105 條準用同
    法第97條規定，依當期土地申報總地價額年息10％為標準計
    算，應返還自97年7 月11日起至98年7 月10日止之不當得利
    元20,060元整（每平方公尺680 元×295 ×10％×1 年＝
    20,060元）。又被告乙○○向原告承租之系爭土地原承租面
    積為295 平方公尺，經履勘現場命實地繪測分別佔用情形為
    如附圖所示(3)部份面積約55平方公尺雜項地上物(4)部分93平
    方公尺建物等地上物拆除及(2)部分面積167 平方公尺空地，
    共佔用31 5平方公尺，其逾原承租295 平方公尺範圍之即平
    方公尺空地部分（315 －295 ＝20平方公尺）為無權占有，
    被告顯有不當得利，爰請求該無權佔用部分五年之相當租金
    不當得利。即自93年7 月11日至98年7 月10日相當租金不當
    得利680 元（每平方公尺680 元×20×10％×5 年＝6800
    元），連同前欠租金5,834 元，合計32,694元及自起訴狀繕
    本送達翌日即98年9 月11日起至清償之日止按年息5 ％計算
    之遲延利息。並自98年7 月11日起至交還土地之日止按月給
    付相當租金之不當得利1,785 元予原告。（每平方公尺680
    元×315 ×10％12月=1785 元）。依法提起本訴，並於本
    院聲明：1.被告應連帶將坐落屏東縣長治鄉○○段652-21 3
    地號，如附圖所示(3)部份面積約55平方公尺雜項地上物(4)部
    分93平方公尺建物等地上物拆除及(2)部分面積167 平方公尺
    空地均騰空回復原狀，將土地返還予原告。被告應連帶給付
    原告元整，及自起訴狀繕本送達翌日起至清償之日按年息百
    分之五計算之利息，並自98年7 月11日起至交還土地之日止
    按月給付予原告。2.前項聲明原告願供擔保，請准為假執行
    宣告。3.訴訟費用由被告等負擔。
三、被告則以：
  (一)被告乙○○部分：
    租約不是伊向原告租借，係訴外人潘有才向原告所租。另系
    爭房屋為伊大哥馬明長所蓋。且伊只欠一期的地租等語置辯
    ，並於本院聲明：原告之訴駁回。
  (二)被告丙○○部分：
    系爭土地分成二部分，一部分是伊大哥馬明長的，一部分是
    二哥乙○○的。馬明長已經死亡，伊沒有份，系爭房屋是馬
    明長所蓋。退一步言，縱認伊依繼承關係繼承該系爭房屋，
    伊同意系爭房屋所有權讓與給被告乙○○等語置辯，並於本
    院聲明：原告之訴駁回。
四、經查：(一)原告主張與被告乙○○間就系爭土地之295 平方公
    尺簽訂系爭租約，約定租期自93年6 月1 日起至97年12月31
    日止，租金為年繳，被告乙○○之兄馬明長在系爭土地上如
    附圖所示編號(4)部分面積93平方公尺之位置搭建有系爭建物
    ，及編號(3)部份面積55平方公尺之雜項地上物為被告2 人因
    繼承取得公同共有，現為被告乙○○居住使用中，及編號(2)
    部分面積167 平方公尺之空地，為被告乙○○堆置雜物等情
    ，原告除提出土地登記謄本、土地租賃契約書等件為證外（
    見本院卷第7 至10頁），復經本院會同原告與被告乙○○勘
    驗現場及囑託屏東縣屏東地政事務所派員實施測量，有勘驗
    筆錄、現場略圖、現況照片及屏東縣屏東地政事務所98年12
    月23日平所地二字第0980014575號函及99年1 月22日平所地
    二字第0990000617號函所附複丈成果圖在卷足憑（分見本院
    卷第47至53頁、第68至69頁），而被告乙○○雖否認與原告
    間訂有系爭租約，然依據系爭租約上確為被告乙○○名義所
    為之契約書，並有其身分證統一編號及簽名並乙○○之印文
    蓋於其上，應確為其所簽無誤，被告乙○○空言否認系爭租
    約非伊所為云云，尚無可採，堪認原告與被告乙○○間確有
    就系爭土地中之295 平方公尺訂立租約可堪認定屬實。
  (二)次查，原告與被告乙○○間就系爭土地中之295 平方公尺訂
    有租約，約定租金為年繳，而被告乙○○因積欠95年及96年
    之2 期租金，原告業已發存證信函終止系爭租約一節，復據
    原告提出本院97年度司促字第14431 號支付命令、屏東復興
    郵局97年7 月10日第65號存證信函及掛號郵件收件回執在卷
    可稽（見本院卷第12至14頁），被告乙○○雖抗辯積欠2 年
    租金業已償還，並提出統一發票、郵政劃撥儲金存款通知單
    等件為證（見本院卷第32至34頁），核其統一發票確有記載
    「95～96年期舊欠租金及利息、金額為23,126元」、「支付
    命令及財產查調費、金額2,000 元」等情，可見被告乙○○
    確已償還所積欠95年及96年之租金無誤，惟其清償時間為98
    年3 月1 日，乃於系爭租約終止後所為，則原告前以被告乙
    ○○因積欠2 期租金為由，而以上揭存證信函終止系爭租約
    於法自屬有理由，核原告所發終止租約之存證信函係於97年
    7 月11日送達被告乙○○，故表彰終止系爭租約意思表示之
    存證信函於該日置於被告乙○○可得知悉狀態下，自以該日
    發生提前終止系爭租約之效力，原告主張系爭租約於97年7
    月11日已提前終止等詞自屬可採。
  (三)按承租人於租賃關係終止後，應返還租賃物。所有人對於無
    權占有或侵奪其所有物者，得請求返還之。對於妨害其所有
    權者，得請求除去之。有妨害之虞者，得請求妨止之。民法
    第455 條前段、第767 條第1 項定有明文。又依兩造合所訂
    系爭租約約第12條約定：「地上物清除：本契約租期屆滿不
    再續約或甲方依本契約第八條通知乙方終止時，乙方應於1
    個月內將所有地上物包括建築物或放置之器材物品等，拆遷
    清除並交還土地，如逾期仍未找拆遷清除時，甲方得代為拆
    遷清除並收回土地，且甲方因此所支出費用及所遭受之損失
    ，乙方應負責賠償。」等語，有該契約書在卷可憑，本件系
    爭租約業經終止，依前揭第12條約定及民法第455 條規定，
    被告馬和平應拆除地上物回復原狀將土地返還予原告，至原
    告雖主張系爭建物為被告乙○○、丙○○2 人繼承自馬明長
    而訴請2 人負連帶拆除之義務，惟被告丙○○業已於本院99
    年3 月25日審理期日中，當庭表示放棄系爭建物之權利，將
    之讓與被告乙○○等語，見本院卷第75至76頁），則編號(4)
    部分之系爭建物連同編號(3)部分之雜項建物之所有權已歸被
    告乙○○所有，則僅被告乙○○為有權限處分該部分之人，
    原告訴請被告連帶為之即屬無據，該部分請求應予駁回；依
    法負拆除義務者應僅被告乙○○應拆除前揭地上建物及將編
    號(2)部分之空地上所堆置雜物清除騰空，將占用之土地回復
    原狀交還原告至明。另原告主張被告乙○○仍積欠終止租約
    前之租金即自97年1 月1 日起算至97年7 月10日止之租金共
    5,834 元，被告乙○○雖抗辯伊未積欠云云，但未為舉證證
    明之，而該部分既屬租金，且被告乙○○為系爭土地之承租
    人，依約負有給付租金之義務者應為被告乙○○，與被告丙
    ○○亦無關，原告誤對非承租人之被告丙○○請求連帶給付
    之，於法自屬無據，該部分請求應予駁回。
五、按無法律上之原因而受利益，致他人受損害者，應返還其利
    益。雖有法律上之原因，而其後已不存在者，亦同。不當得
    利之受領人，除返還其所受之利益外，如本於該利益更有所
    取得者，並應返還。但依其利益之性質或其他情形不能返還
    者，應償還其價額。民法第179 條、第181 條定有明文。
  (一)而查：本件原告與被告乙○○間就系爭土地之租賃關係因提
    前終止而消滅後，被告乙○○繼續占有使用如附圖所示編號
    (2)、(3)、(4)等部分土地中之295 平方公尺即屬無權占有，其
    仍繼續占有使用，受有使用收益之利益，致原告受損害，且
    無法律上之原因，則原告因被告乙○○所受利益依其性質不
    能返還，依不當得利之法律關係，請求被告償還價額，自無
    不合（最高法院61年台上字第1695號判例意旨參照）。又原
    告請求按依當期土地申報總地價額年息10％為標準計算，應
    無可採，該系爭租約第1 條關於租金約定採「按當年期申報
    地價5.5 ％計租」之計算方式，有系爭契約書在卷可憑，則
    原告終止租約後所受損害應是依據該標準計算之租金為原告
    之損害，故原告採用按前述當期土地申報總地價額年息10％
    計算於逾5.5 ％計算之部分即無可採，另被告占用超過295
    平方公尺之土地部分自屬為無權占有，然其既屬同一土地，
    性質上無從區分占用位置何者受利益更高而應採用10％計算
    之基準，故採用租約所約定相同計算基準較為符被告乙○○
    受益現況，故該部分自應採同一計算基準為當，附此敘明。
  (二)承上，被告乙○○應返還不當得利之範圍包括原承租嗣後成
    為無權占有之295 平方公尺部分：自97年7 月11日起至98年
    7 月10日止之不當得利元應為11,033元（每平方公尺680 元
    ×295 ×5.5 ％×1 年＝11,033元，系爭土地96年度之申報
    地價每平方公尺680 元，有土地登記謄本可參。）又被告乙
    ○○向原告承租之系爭土地原承租面積為295 平方公尺，經
    勘驗現場實際繪測分別占用情形為如附圖所示(3)部份面積55
    平方公尺、(4)部分93平方公尺、(2)部分面積167 平方公尺空
    地，共315 平方公尺，其逾原承租295 平方公尺範圍之20平
    方公尺部分（315 －295 ＝20平方公尺）為無權占有，被告
    乙○○顯有不當得利，原告請求該部分無權占有部分五年之
    相當租金不當得利自屬有據，其中自93年7 月11日至98年7
    月10日相當租金不當得利3,740 元（每平方公尺680 元×20
    ×5.5 ％×5 年＝3,740 元），連同前欠租金5,834 元，合
    計20,607元（計算式：5,834 ＋11,033＋3,740 ＝20,607元
    ）及自起訴狀繕本送達翌日即98年9 月11日起至清償之日止
    按年息5 ％計算之遲延利息。並自98年7 月11日起至交還土
    地之日止按月給付相當租金之不當得利982 元予原告。（每
    平方公尺680 ×315 ×5.5 ％×1/12＝982 、元以下四捨五
    入），原告請求被告丙○○連帶給付部分，以該部分實際占
    用之人實為被告乙○○，且原基於系爭租約而合法占用，自
    無不當得利之可言，而被告丙○○尚未拋棄系爭建物之權利
    前，伊2 人公同共有之建物占用系爭土地所得利益亦限於系
    爭租約97年7 月11日終止日起迄至拋棄之時即99年3 月25日
    止為限，被告2 人應負連帶給付之責，其餘空地部分則丙○
    ○自始並未占用，顯非不當得利之受益者，於法無須負擔給
    付義務至明，故被告丙○○應連帶給付者總計為9,456 元【
    計算式：（55＋93）×680 ×5.5 ％×（1 年8 月又15日）
    ＝9,456 元、元以下四捨五入】。
  (三)又前述被告2 人連帶給付部分，以原告原請求已到期範圍僅
    算至98年7 月10日止，故其中98年7 月11日算至99年3 月25
    日之部分，屬原告按月請求之範圍，故被告2 人之連帶給付
    範圍應區別如下：其中自97年7 月11日起至98年7 月10日止
    之不當得利乙○○應給付金額為11,033元（每平方公尺680
    元×295 ×5.5 ％×1 年＝11,033元），丙○○為5,535 元
   【 （55＋93）×680 ×5.5 ％×1 年＝5,535 元】，故於上
    述5,535 元之範圍為被告2 人應連帶給付部分；另外其餘丙
    ○○自98年7 月11日算至99年3 月25日之8.5 月部分，合計
    為3,921 元，則屬原告請求被告乙○○按月給付之時，於上
    述期間由被告2 人於按月給付之461 元（3,921 元÷8.5 ＝
    461 ）範圍內，應連帶給付之。又被告對被告丙○○關於遲
    延利息之起算日以被告丙○○是自追加書狀送達起算時始知
    悉並受請求給付之情事，故關於遲延責任應自受送達仍未給
    付時，始可計算遲延法定利息，故原告對於被告之利息起算
    日其中丙○○部分應自追加書狀送達翌日起算始屬有據，逾
    此範圍於法無據。
六、綜上所述，本件原告本於租賃關係及所有權之作用，請求被
    告乙○○應將系爭土地內如附圖所示編號(3)部份面積55平方
    公尺雜項地上物、(4)部分93平方公尺建物等地上物拆除，及
    (2)部分面積167 平方公尺空地均騰空回復原狀，將土地返還
    予原告，及請求被告乙○○應給付原告20,607元及其中5,53
    5 元應由被告2 人連帶給付之，及被告乙○○自起訴狀繕本
    送達翌日即98年9 月11日起，被告丙○○就連帶給付部分自
    追加書狀送達翌日即98年12月8 日起均算至清償日止，均按
    年息5 ％計算之利息；暨被告乙○○應自98年7 月11日起至
    交還土地之日止按月給付982 元予原告，及其中自98年7 月
    11日起至99年3 月25日止，於461 元範圍由被告2 人連帶給
    付原告之部分，為有理由，應予准許；逾此範圍之請求於法
    無據，應予駁回。又原告陳明願供擔保，請准宣告假執行，
    於其勝訴部分核無不合，爰酌定相當之擔保金額，併准許之
    。至其敗訴部分，其訴既經駁回，假執行亦失所依附應並予
    駁回之。又本件訴訟費用以該交還土地部分被告乙○○全部
    敗訴，故訴訟費用乃應由其單獨負擔之，並此敘明。
七、本件事證已臻明確，兩造其餘主張、陳述及立證方法，經核
    於判決不生影響，爰不逐一論列，附此敘明。
據上論結：原告之訴為有理由，依民事訴訟法第79條，第390 條
第2 項判決如主文。
中    華    民    國    99    年    4     月    8     日
                  民事第一庭    法  官  潘快
正本係照原本作成。
如不服本判決，應於收受送達後二十日內向本院提出上訴書狀，
其未表明上訴理由者，應於提出上訴後二十日內向本院補提理由
書狀（均須按他造當事人之人數附繕本）
                                書記官  黃麗燕
中    華    民    國    99    年    4     月    8     日

司法院資訊處製作；財團法人民間司法改革基金會備份。
